【裁判字號】    89,自緝,5
【裁判日期】    891214
【裁判案由】    詐欺
【裁判全文】
臺灣高雄地方法院刑事判決                            八十九年度自緝字第五號
    自  訴  人  丙○○
    被      告  乙○○
右列被告因詐欺案件，經自訴人提起自訴，甲○判決如左：
    主  文
乙○○無罪。
    理  由
一、自訴意旨如附件自訴狀及補充自訴狀所載，並陳稱：被告乙○○、王彩瓊（以上
    一人業經甲○判決無罪確定）二人，於八十年十二月間，曾由乙○○持王彩瓊所
    簽發、付款人為高雄市第一信用合作社三民分社（以下簡稱高雄市第一信合社）
    之支票，向自訴人借款新台幣（下同）二百萬元尚未償還，又於八十一年五月間
    ，又欲向自訴人借款二百萬元，被告乙○○並稱坐落高雄市○○○路四三之一號
之房地（以下簡稱系爭房地）係其所購買，登記在丁○○（業經甲○判決無罪確
    定）名下，已設定抵押貸款二千三百萬元，而欲委其辦理增加抵押貸款額度至二
    千八百萬元，俟貸得增額之款項後，即可償還，並將前開房地所有權狀等資料交
    付，致使其不疑有詐，如數將二百萬元款項借予被告乙○○，惟嗣被告乙○○又
    稱二千八百萬元之額度不夠，乃改稱要改請他人辦理更高額度之三千二百萬元貸
    款，俟其增加貸款額度後，即可連同前債共四百萬元一併償還云云，其乃又將前
    開房、地所有權狀等資料交還被告乙○○。而當時自訴人將二百萬元款項借給被
    告乙○○時，丁○○亦在場，且未表示任何意見。惟事後前開房、地因被告乙○
    ○未付清尾款，而經原出賣人聲請拍賣，致被告乙○○所稱欲貸得更高額度貸款
    之事並未辦成，而前開房、地拍賣所得款項自訴人僅分得五十餘萬元，其他款項
    則追索無著，因認被告乙○○涉有刑法第三百三十九條第一項之詐欺取財罪嫌云
    云。
二、按犯罪事實應依證據認定之，無證據不得推定其犯罪事實。又不能證明被告犯罪
    者，應諭知無罪之判決，刑事訴訟法第一百五十四條、第三百零一條第一項分別
    定有明文。又按，刑法第三百三十九條第一項之詐欺罪之成立，以意圖為自己或
    第三人不法所有，以詐術使人將本人或第三人之物交付為要件，如行為人並未施
    用詐術，或其所用方法不能認係詐術，亦不致使人陷於錯誤，即均與該條之構成
    要件有間，有最高法院四十六年度臺上字第二六０號判例可資參照。再刑法上詐
    欺罪之立法意旨，係禁止於經濟行為中使用詐騙之方法得利為其規範目的，於民
    事債務當事人間，若有未依債務本旨履行給付之情形，依一般社會經驗而言，原
    因非一，其或因不可歸責之事由致無法給付、或因合法得對抗他造主張抗辯而拒
    絕給付，非必出於自始無意給付之詐欺犯罪一端，經濟行為本身原寓有不同程度
    之不確定性或交易風險，於當事人之一方有未依約履行之客觀情形時，除有構成
    詐欺罪之具體情事外，尚不得遽認即應成立詐欺罪。
三、自訴人丙○○認被告乙○○涉有詐欺罪嫌，無非係因被告持以向其借款之支票一
    再跳票，且其貸予被告之款項未獲全數清償等情為據。訊據被告乙○○固不否認
    有向自訴人借款之事實，惟堅決否認有何詐欺犯行，辯稱：我絕無詐欺之意思。
    我先前因需錢周轉已與自訴人有二十次左右之陸續借款紀錄，借款時均預扣利息
    且有開票作擔保，我的經濟狀況她很清楚，原本我借還款均正常，但後來在八十
    一年五月間，我經濟狀況比較不好，自訴人知道情形，就要求我另提供房地設定
    抵押給她以供擔保。因我之前有過跳票紀錄，買房子無法辦貸款，所以我七十幾
    年間買系爭房地時，才會登記在朋友丁○○的名下，後來我便以系爭房地設定抵
    押給自訴人，同時並交付我女友王彩瓊之支票以供擔保，但因嗣後經濟狀況一直
    不好，導致借款時開立給自訴人之支票跳票，但事後我都有另開支票、本票向其
    換票。系爭房地則因我後來實在沒錢付尾款，以致於被拍賣等語。經查：
（一）自訴人於自訴狀中，業已載明：被告乙○○於八十年十二月間，即陳稱週轉困
      難而向自訴人借貸金錢週轉達半年，其間還款尚屬正常等語（參照第一次自訴
      狀），又自訴人於八十二年十一月十八日甲○調查時，並陳稱：借款予被告有
      收取月息三分之利息，其利息繳至八十一年五月二十五日止。被告於八十年十
      二月間向我借款二百萬元後，尚未還款，而於八十一年五月間，被告以實際上
      係被告所有、惟登記在丁○○名下之系爭房地設定抵押給我後，我又另借款二
      百萬元予被告，當時系爭房地上原已有設定二千三百萬元之抵押等情（參照其
      於甲○八十二年度自字第六九二號詐欺案件中，八十二年十一月十八日之訊問
      筆錄）。由此可知，被告辯稱其與自訴人間陸續借款已達二十次左右，後來自
      訴人因知其經濟狀況不好，故要求其以房地設定抵押，自訴人始答應再度借款
      二百萬元等情，均堪信為真實。綜此以觀，自訴人於八十年十二月間、與八十
      一年五月間分別願意借款二百萬元予被告，乃分別係因被告之借還款紀錄尚屬
      良好、與被告提供系爭房地設定抵押作為擔保等因素，而均非因被告有何施用
      詐術使自訴人陷於錯誤之情。
（二）次查，被告向自訴人先後二次借款時所交付之高雄市第一信合社支票，均係由
      王彩瓊所簽發，而王彩瓊業已證稱：前開支票均係由其申請後，答應並交付予
      被告使用者等情（參照王彩瓊在甲○八十三年度自緝字第二三號詐欺案件中，
      於八十三年七月二十六日之訊問筆錄，附於該卷內第五十四頁），是以被告並
      無未經同意、冒用王彩瓊所有支票後交付予自訴人借款之不法情形，應先予敘
      明。而經甲○依職權向高雄市票據交換所、高雄市第一信合社分別函查同案被
      告王彩瓊之退票紀錄，查知王彩瓊係於八十一年六月十九日始遭列為拒絕往來
      戶，此有高雄市票據交換所、高雄市第一信用合作社之回函均在卷可稽（分別
      附於甲○八十三年自緝字第二三號卷第六十頁、第二十六頁），而依自訴人於
      自訴補充狀內所載：被告乙○○、同案被告王彩瓊係於八十一年五月十二日、
      及同年六月十六日分別交付高雄市第一信合社之支票向其借款、並換票等情（
      參照自訴人在甲○八十三年自緝字第二三號詐欺案件中，於八十三年六月十七
      日所遞之自訴補充狀，附於該卷內第二十頁、二十一頁），亦即被告乙○○或
      同案被告王彩瓊將前開支票交付自訴人之時間，均係於王彩瓊遭列為拒絕往來
      戶之前，是以自訴人指稱：被告係明知王彩瓊之高雄市第一信合社之支票帳戶
      已遭拒絕往來，並無支付能力，竟仍意圖為自己不法之所有，持前開支票向自
      訴人借款、換票云云，顯與事實不符。況參諸自訴人之前開自訴補充狀內容可
      知，被告乙○○於借款時交付之支票遭退票後，仍有以支票或本票等陸續換票
      、試圖清償欠款之情形，由此益足以證明被告並非於借款之初即無還款之真意
      。
（三）末查，自訴人亦不否認：系爭房地係因被告未繳納該房地之尾款始遭拍賣等情
      ，衡諸常情，尾款之金額比例僅佔房屋總貸款額之一小部分，被告既然原先均
      有按期繳納系爭房地之各期貸款，且已繳至僅餘尾款未繳納之程度，則被告為
      其自身經濟上之較大利益，絕不可能無故拒繳系爭房地貸款之尾款，是以系爭
      房地最終因拖欠尾款遭拍賣之情形，顯非因被告為逃避清償自訴人借款之詐欺
      意圖而為。另自訴人復自陳：系爭房地遭拍賣時，其因參加分配，獲得五十餘
      萬元之清償等情（參照其於甲○八十二年度自字第六九二號詐欺案件中，八十
      二年十一月十八日之訊問筆錄），由此可知，被告於借款時為自訴人設定之系
      爭抵押權，確實已為自訴人之債權提供一定程度之擔保，亦即被告並無違背其
      當初向自訴人借款時所承諾之約定條件，是以尚難僅因被告所提供之抵押權無
      法使自訴人之債權獲得全額之清償，即遽認被告於借款之初即具有不法所有之
      意圖。
綜前所述，被告並無如自訴人所指：意圖為自己不法之所有，施用詐術使人陷於錯誤
而將本人之財物交付之詐欺罪犯行，被告雖確實有積欠自訴人欠款之事實，然此核屬
民事糾紛問題，應循民事途徑解決始為妥適。自訴人之指訴既均無法使甲○得到被告
有符合刑法上詐欺罪構成要件之有罪心證，此外復查無其他積極證據足資證明被告有
何詐欺犯行，核諸前揭說明，自應由甲○為被告乙○○無罪之諭知。
四、按「告訴或請求乃論之罪，自訴人經合法傳喚，無正當理由不到庭或到庭不為陳
    述者，以撤回自訴論。其非告訴或非請求乃論之罪，得不待其陳述而為判決」，
    刑事訴訟法第三百三十一條第一項定有明文。查本件自訴人於審判期日並未到庭
    ，惟該期日之傳票業經合法送達，有送達回證一紙在卷足憑，爰依前開規定不待
    其到庭逕為判決，附此敘明。
據上論斷，應依刑事訴訟法第三百四十三條，第三百三十一條第一項，第三百零一條
，判決如主文。
中      華      民      國    八十九    年    十二      月    十四      日
                              臺灣高雄地方法院刑事第六庭
                                      法  官  周  玉  群
右正本證明與原本無異。
如不服本判決，應於判決送達後十日內，向甲○提出上訴狀。
                                      書記官  黃  英  彥
中      華      民      國    八十九    年    十二      月    十五      日


司法院資訊處製作；財團法人民間司法改革基金會備份。
